臺灣苗栗地方法院民事判決　　　　　　　　　　　　　　九十三年度訴字第三三號
　　原　　　告　丙○○
　　訴訟代理人　丁○○○
　　被　　　告　苗栗縣農會
　　法定代理人　甲○○
　　訴訟代理人　江錫麒律師
　　複　代理人　乙○○
右當事人間請求清償債務事件，本院於民國九十三年九月十四日言詞辯論終結，判決
如下：
    主      文
被告應給付原告新臺幣貳佰壹拾貳萬捌仟壹佰柒拾貳元，及自民國九十二年十二月十
九日起至清償日止，按週年利率百分之五計算之利息。
原告其餘之訴駁回。
訴訟費用由被告負擔十分之七；餘由原告負擔。
    事      實
甲、原告方面：
  壹、聲明：被告應給付原告新臺幣（下同）三百十三萬八千四百七十五元，及自支
      付命令送達被告翌日起至清償日止，按週年利率百分之五計算之利息。
  貳、陳述：被告自民國九十一年五月起至同年六月止，共積欠原告生乳價款三百十
      三萬八千四百七十五元，屢催未獲置理，爰依買賣之法律關係，訴請被告如數
      給付上開金額及自支付命令送達被告翌日起至清償日止按週年利率百分之五計
      算之法定遲延利息。
  參、對被告抗辯所為之陳述：
    一、對被告自上開生乳價款中扣除原告應返還予被告之三十五萬九千四百十八元
        及被告業已匯款給付原告六十五萬零八百八十五元乙節，無意見。惟不同意
        被告自上開生乳價款中扣除九十年度超收生乳之加工費用四十七萬七千七百
        零三元及九十一年度超收生乳之加工費用一百六十萬八千九百二十二元。
    二、對於被告於九十三年四月九日答辯狀所載九十年度及九十一年度超收生乳加
        工費用之計算方式無意見，惟認未經原告同意，被告不得擅自扣除加工費用
        。
    三、否認兩造間有收乳上限即合約量六千六百公噸之約定，倘被告只願收乳六千
        六百公噸，自應事先告知，豈有將酪農生產之生乳全數收取後，未經原告同
        意，即逕自加工並向酪農收取加工費用之理！被告辯稱原告應負擔超出合約
        量六千六百公噸部分之加工費用，不足採信。
  肆、證據：提出收乳傳票四件及苗栗縣政府函、黑松股份有限公司中壢廠函、生乳
      收購合約書（均影本）各一件為證；並聲請訊問證人余清峰。
乙、被告方面：
  壹、聲明：
    一、原告之訴及假執行之聲請均駁回。
    二、如受不利之判決，願供擔保請准免為假執行。
  貳、陳述：
    一、原告乃被告苗栗縣農會鮮乳加工廠之酪農戶，長年與其他酪農戶供應鮮乳予
        被告加工出售，其於九十一年五月上半期、下半期及九十一年六月上半期、
        下半期之繳乳量各為三七二七一、三九六八八、三四○八九、三五七六○公
        斤，各期生乳價款分別為七十一萬六千四百九十五元、八十四萬四千五百二
        十一元、七十一萬四千七百八十八元、八十二萬一千一百三十四元，惟扣除
        原告應負擔之九十年度及九十一年度超收生乳之加工費用四十七萬七千七百
        零三元及一百六十萬八千九百二十二元，再扣除原告應返還予被告之九十一
        年一月至三月份乳價每公斤二元之差價三十五萬九千四百十八元，餘額六十
        五萬零八百八十五元被告已於九十一年八月十四日匯款付訖予原告所屬之通
        霄鎮農會，並由通霄鎮農會轉付予原告完畢，是被告並未積欠原告任何乳款
        。
    二、關於扣除九十年度及九十一年度超收生乳之加工費用各四十七萬七千七百零
        三元及一百六十萬八千九百二十二元之原委，係因苗栗縣政府於九十年二月
        十九日上午十時許，在苗栗縣農會會議室，由縣府農業局局長許滿顯主持召
        開「苗栗縣酪農鮮乳加工廠與酪農戶生乳繳交及收購事宜第二次協商會議」
        ，決議生乳超量部分(1)以苗栗縣農會酪農鮮乳加工廠八十九年收乳量一萬二
        千公噸為準，減收一○％，即一萬零八百公噸，作為九十年之生乳收購量，
        但乳廠收購生乳量在六千六百公噸以內，仍依照原基準價收購。(2)乳廠收購
        生乳量超過六千六百公噸以外部分，由苗栗縣農會酪農鮮乳加工廠統籌外調
        其他乳廠，外調手續費由乳廠向酪農戶收取每公斤零點四元費用，無法外調
        之生乳由苗栗縣酪農鮮乳加工廠加工處理，由酪農給付處理費，並領回自行
        處理。從而被告僅於協商會議紀錄所載收購數量六千六百公噸之範圍內，有
        支付乳價之義務，而此部份乳價被告均已給付完畢，原告仍請求被告付款，
        顯無理由。
    三、被告僅係人民團體，非政府機關，對於酪農出售之生乳，須視市場需要，由
        被告決定收購量，超過市場需要之生乳，其生產風險應由酪農自行負擔，惟
        苗栗縣政府農業局為照顧酪農，於市場發生供多需少之情形時，即召開被告
        與酪農間之協調會，希望被告多收購生乳，以解決酪農生產過量之困擾，此
        即為卷附苗栗縣政府九十年二月十四日九○府農畜字第九○○○○一三二五
        八號函檢附之「苗栗縣農會酪農鮮乳加工廠與酪農戶生乳繳交及收購事宜第
        二次協商會議紀錄」之緣由。
    四、當時苗栗縣政府希望被告按八十九年度收乳量一萬二千公噸減收一○％，作
        為九十年度之總收乳量，惟被告礙於市場有限，僅願收購總量六千六百公噸
        ，逾此數量部分可替酪農將生乳外調其他乳廠，並由該他廠向酪農戶支付乳
        款，如無法外調時，慮及生乳無法長期保存，如未加工處理，恐數日內即腐
        敗變質，故苗栗縣政府遂協商由被告利用廠內設備替酪農將無法外調之生乳
        加工，加工品歸酪農戶所有，並由酪農領回，被告則僅向酪農戶收取每公斤
        七元之加工費用。
    五、原告於九十一年五、六月間之總繳乳量，其逾合約量部分，其中外調他廠者
        僅四萬一千五百四十七元，其餘則由被告依苗栗縣政府召開之協商會議第八
        項討論事項決議二、２、加工代製成保久乳類之加工品後，通知原告領回自
        行處理，惟原告卻不同意領回，強要求被告收購，被告基於嘉惠酪農之政策
        考量，不得不收購加工品，惟上開每公斤七元之加工費用，自應歸原告負擔
        。其中九十年度全年加工費用總額為四十七萬七千七百零三元，九十一年度
        （一月至六月）之加工費用總額為一百六十萬八千九百二十二元。是原告得
        請求之生乳價款自應扣除上開外調他廠之款項及加工費用。
    六、如原告主張未參與苗栗縣政府農業局召開之協商會議，不知其協議結論，亦
        不受該協議結論之拘束，則被告對於原告並無任何收購契約，此部份亦為原
        告所自認，被告無義務無限量收購原告之生乳，被告僅願於年度總量六千六
        百公噸之範圍內，向全體酪農戶收購生乳，則原告所得分配之收購配額相當
        有限，逾此部份之生乳應請原告自行取回，被告無支付價款之義務。反之，
        如原告請求依苗栗縣政府農業局召開之協商會議結論處理，則原告應比照其
        他酪農戶之方式，對於無法外調之生乳請求被告加工後收購時，應自行負擔
        加工費用，方為公平。
  參、證據：提出九十一年五、六月乳款明細表、九十一年六月份付款計算表、付款
      傳票、苗栗縣農會付款單、丙○○生乳款明細表、苗栗縣農會酪農鮮乳加工廠
      與酪農戶生乳繳交及收購事宜第二次協商會議會議紀錄、九十年度酪農戶協議
      生產量明細表、臺灣土地銀行臺東分行函、九十年度超收生乳代工費統計表、
      統一發票二張、九十一年度一至六月份繳款明細表（均影本）各一件為證；並
      聲請本院向苗栗縣政府農業局畜產課函調上開協商會議出席人員簽到簿及其他
      相關資料；暨函詢上開協商會議決議之效力是否及於所有酪農戶。
    理      由
一、本件原告起訴主張被告自九十一年五月起至同年六月止，共積欠原告生乳價款三
    百十三萬八千四百七十五元，屢催未獲置理，爰依買賣之法律關係，訴請被告如
    數給付上開金額及法定遲延利息等語。被告則以原告乃被告苗栗縣農會鮮乳加工
    廠之酪農戶，其固於九十一年五月上半期、下半期及九十一年六月上半期、下半
    期各繳乳三七二七一、三九六八八、三四○八九、三五七六○公斤，被告應給付
    之各期價款（扣除各項費用後）為七十一萬六千四百九十五元、八十四萬四千五
    百二十一元、七十一萬四千七百八十八元、八十二萬一千一百三十四元，惟扣除
    原告應負擔之九十年度及九十一年度超收生乳部分之加工費用各為四十七萬七千
    七百零三元及一百六十萬八千九百二十二元，再扣除原告應返還予被告九十一年
    一月至三月份乳價每公斤二元之差價三十五萬九千四百十八元，餘額六十五萬零
    八百八十五元被告業於九十一年八月十四日匯款付訖予原告所屬之通霄鎮農會，
    並由通霄鎮農會轉付原告完畢，是被告並未積欠原告任何乳款等語，資為抗辯。
二、按原告為被告苗栗縣農會所屬鮮乳加工廠之酪農戶，其於九十一年五月上半期、
    下半期及九十一年六月上半期、下半期各繳交三七二七一、三九六八八、三四○
    八九、三五七六○公斤之生乳予被告，被告應給付之各期價款分別為七十一萬六
    千四百九十五元、八十四萬四千五百二十一元、七十一萬四千七百七十八元、八
    十六萬二千六百八十一元（此部份被告抗辯已將部分生乳外調他廠，應由該他廠
    給付原告四萬一千五百四十七元，故其應給付予原告之價款僅八十二萬一千一百
    三十四元，惟此抗辯為不可採，理由詳後述），及原告應返還被告九十一年一月
    至三月份乳價每公斤二元之差價三十五萬九千四百十八元，被告業於九十一年八
    月十四日將上開生乳價款中六十五萬零八百八十五元匯款予原告所屬之通霄鎮農
    會，並由通霄鎮農會轉付原告完畢等事實，為兩造所不爭執，並有原告提出之收
    乳傳票四紙及被告提出之付款傳票、苗栗縣農會付款單等件在卷為憑（見支付命
    令卷及本院卷第一九、四二頁），堪信為真實。
三、惟被告抗辯其應給付予原告之上開生乳價款，除應扣除原告應返還予被告之九十
    一年一月至三月份乳價每公斤二元之差價共三十五萬九千四百十八元，及被告業
    已匯款給付之六十五萬零八百八十五元外（上述部分為原告所不爭執），尚應扣
    除超收生乳外調他廠之價款四萬一千五百四十七元及九十、九十一年度超收生乳
    部分之加工費用各為四十七萬七千七百零三元及一百六十萬八千九百二十二元乙
    節，則為原告所否認。是以本件應審究者，厥為被告得否主張自上開生乳價款中
    扣除超收生乳外調他廠之價款四萬一千五百四十七元及九十、九十一年度超收生
    乳部分之加工費用各為四十七萬七千七百零三元及一百六十萬八千九百二十二元
    ？經查：
（一）按當事人主張有利於己之事實者，就其事實有舉證之責任，民事訴訟法第二百
      七十七條前段定有明文。原告對於自己主張之事實已盡證明之責後，被告對其
      主張，如抗辯其不實並提出反對之主張者，則被告對其反對之主張，亦應負證
      明之責，此為舉證責任分擔之原則，最高法院十八年上字第二八五五號判例足
      資參照。本件原告主張其於九十一年五、六月間，各繳交前揭數量之生乳予被
      告，被告應給付前述價款予原告乙節，既為被告所不爭，並有原告提出之收乳
      傳票四紙在卷可憑，則原告就其主張之事實已盡舉證之責，被告抗辯上開生乳
      價款尚應扣除超收生乳外調他廠之價款四萬一千五百四十七元及九十、九十一
      年度超收生乳部分之加工費用各為四十七萬七千七百零三元及一百六十萬八千
      九百二十二元之情，既為原告否認，揆諸前揭說明，自應由被告就上開有利之
      事實負舉證之責。
（二）查被告固提出「苗栗縣農會酪農鮮乳加工廠與酪農戶生乳繳交及收購事宜第二
      次協商會議會議紀錄」及「九十年度酪農戶協議生產量明細表」，主張被告願
      收購之生乳總量僅為六千六百公噸，超過上開數量部分，依據前揭協商會議決
      議，應由被告外調他廠，無法外調部分，由被告代為加工處理，並由原告向外
      調之他廠請款，及負擔被告代為加工處理之費用，且原告應受上開會議決議拘
      束等語，惟為原告所否認，並主張兩造間並無合約量六千六百公噸之約定，原
      告亦不受上開會議決議之拘束。經查：被告提出之「九十年度酪農戶協議生產
      量明細表」，其上固載合約量為0000000公斤（約六千六百公噸）（見
      卷第五九頁），惟上開明細表乃被告自行製作之文件，復為原告所否認，自難
      採信。
（三）次按被告提出之「苗栗縣農會酪農鮮乳加工廠與酪農戶生乳繳交及收購事宜第
      二次協商會議會議紀錄」，其上決議二、１、２、固載：「以苗栗縣農會酪農
      鮮乳加工廠八十九年收乳量一二○○○公噸為準，減收一○％為一○八○○公
      噸，作為本（九十）年之生乳收購量，但乳廠收購生乳量在六六○○公噸以內
      ，仍依照原基準價收購」，「乳廠收購生乳量超過六六○○公噸以外（四二○
      ○公噸）之部分，由苗栗縣農會酪農鮮乳加工廠統籌外調其他乳廠，外調手續
      費由乳廠向酪農每公斤收○、四元，無法外調之生乳由苗栗縣農會酪農鮮乳加
      工廠加工處理，由酪農付處理費及領回自行處理」等語（見卷第六七頁反面）
      ，意即苗栗縣政府農業局出面協調被告苗栗縣農會最少應向酪農收購生乳總量
      六千六百公噸，逾此數量部分，由被告統籌外調其他乳廠，無法外調之生乳則
      由苗栗縣農會酪農鮮乳加工廠加工處理，並由酪農付處理費及領回自行處理。
      然查原告雖曾出席上開協商會議，有上開協商會議簽到簿在卷可考（見卷第六
      七至二頁），並為原告所是認，惟原告主張其因不同意會議主持人之意見，中
      途即離席，並不清楚決議內容之情，業據證人即當日亦參加協商會議之酪農之
      一余清峰結證稱：第二次協商會議，通霄班的酪農戶均參加，惟開會至一半時
      ，渠等不同意主持人之說法，渠等通霄班之七人包括原告在內均離席等語在卷
      （見卷第七七頁），堪認原告確未始終參加上開協商會議，亦未共同作成決議
      。此外被告亦未就原告始終參加上開會議，並同意上開會議決議之情，舉證以
      實其說，被告辯稱原告應受上開會議決議拘束云云，洵非可採。從而原告既未
      與被告於上開會議中達成上述決議內容之合意，原告自不受上開會議決議之拘
      束。再者參諸被告自七十六年向原告收購生乳起迄九十年間，並未與原告訂定
      有收購生乳之數量（即所謂合約量），均為原告繳交之數量，即為被告收購之
      數量，此為被告所肯認（見卷第一○七、一○八頁），是以兩造間顯有原告所
      能繳交之數量即為被告所願收購數量之默示合意，則被告於九十、九十一年間
      欲變動上開收購數量，自應得原告之同意，茲原告既不同意上開決議內容，兩
      造仍應受原買賣契約內容之拘束，是被告就其向原告所收取生乳之全部數量，
      自有給付價款之義務。被告辯稱其就超過六千六百公噸部分並無收取之義務，
      故其將超收部分外調其他乳廠，無法外調部分則由其加工製成保久乳，依上開
      協商會議決議，原告應向外調之他廠收取生乳價款四萬一千五百四十七元，並
      負擔被告代為加工之費用各為九十年度四十七萬七千七百零三元及九十一年度
      一百六十萬八千九百二十二元云云，委無足採。
四、按買受人對於出賣人有交付約定價金及受領標的物之義務。民法第三百六十七條
    定有明文。本件被告前揭所辯，既不足採。從而原告主張被告應給付九十一年五
    月上半期、下半期及九十一年六月上半期、下半期各為七十一萬六千四百九十五
    元、八十四萬四千五百二十一元、七十一萬四千七百七十八元及八十六萬二千六
    百八十一元之價款，合計為三百十三萬八千四百七十五元，核屬有據。惟上開價
    款尚應扣除原告應返還予被告之九十一年一月至三月份乳價每公斤二元之差價三
    十五萬九千四百十八元，及被告業於九十一年八月十四日匯款給付予原告之六十
    五萬零八百八十五元等事實，為兩造所不爭，是以原告請求被告給付二百十二萬
    八千一百七十二元（0000000-000000-000000=0000000 ），及自支付命令送達被
    告翌日即九十二年十二月十九日起至清償日止，按週年利率百分之五計算之法定
    遲延利息，即屬有據，應予准許。其逾此部份之請求，為無理由，應予駁回。
五、被告另聲明如受不利之判決，願供擔保請准免為假執行，惟本件原告並未為假執
    行之聲請，被告之請求即無必要，附此敘明。
六、據上論結，本件原告之訴為一部有理由，一部無理由，依民事訴訟法第七十九條
    ，判決如主文。
中　　　華　　　民　　　國　　九十三　　年　　　九　　　月　　二十九　　日
　　　　　　　　　　　　　　　　　民事庭法    　官　黃佩韻
正本係照原本作成。
如對本判決上訴，須於判決送達後廿日內向本院提出上訴狀。
中　　　華　　　民　　　國　　九十三　　年　　　九　　　月　　二十九　　日
                                        法院書記官　張麗琴
